臺灣高等法院民事判決　　　　　　　　 93年度上易字第900號
上　訴　人　甲○○
訴訟代理人　賴開隆
被上訴人　　乙○○
　　　　　　長冠不動產仲介經紀有限公司
法定代理人　蘇俊逸
共　　　同
訴訟代理人　許淑慧
上列當事人間，因請求履行契約事件，上訴人對於中華民國93年
8月12日臺灣新竹地方法院93年度訴字第221號第一審判決，提起
上訴，經本院於94年2月22日言詞辯論終結，判決如下：
    主  文
原判決關於命上訴人應給付被上訴人乙○○之利息部分，逾越民
國93年3月18日，及週年利率5%部分廢棄。
上開廢棄部分，被上訴人乙○○在第一審之訴駁回。
其餘上訴駁回。
第二審訴訟費用由上訴人負擔。
    事實及理由
一、被上訴人等起訴主張：上訴人於93年1月6日以新臺幣 (以下
    同) 655 萬元，委託被上訴人長冠不動產仲介經紀有限公司
    （以下稱長冠公司）居間仲介，向被上訴人乙○○承購所有
    坐落於新竹市○○段○○段535地號土地，及其上建物門牌號
    碼新竹市○○路41之5號7樓房屋、同路41號管理室權利範圍
    萬分之四十（以下稱系爭房地），與長冠公司簽訂「購屋要
    約書」，約定於被上訴人乙○○依本要約書條件簽認出售時
    ，上訴人同意以現金一次支付相當於成交總價百分之二之服
    務報酬予被上訴人長冠公司；同月 7日被上訴人乙○○委由
    訴外人曾郁卿代理，以 655萬元之價款出售，而與上訴人簽
    訂房地買賣契約書(以下稱系爭契約)，上訴人同時簽發、交
    付93年1月9日期、面額65萬元、中國信託商業銀行新竹分行
    為付款人之BX0000000號支票(以下稱系爭支票）乙紙，為第
    一期之簽約款。被上訴人乙○○屆期提示竟因存款不足未獲
    付款，93年2月6日被上訴人等委請律師發函通知上訴人履行
    契約，未獲置理，93年 2月16日被上訴人乙○○再委請律師
    通知上訴人為解除系爭契約之意思表示。為此，基於購屋要
    約書、系爭契約之約定，求為命上訴人應給付被上訴人長冠
    公司131,000元本息、被上訴人乙○○65萬元並自93年1 月9
    日起至清償日止，按週年利率6%計算之利息之判決 (原判決
    判命上訴人應給付被上訴人長冠公司 131,000元本息、乙○
    ○50萬元本息，乙○○敗訴部分未據上訴；上訴人就其敗訴
    部分全部上訴 。)。並聲明：(一)上訴駁回。(二)第二審訴
    訟費用由上訴人負擔。
二、上訴人則以：被上訴人乙○○於93年1月7日委由訴外人曾郁
    卿與上訴人簽訂系爭契約，惟訴外人曾郁卿於簽訂系爭契約
    之時未出具被上訴人乙○○之授權書，其代理被上訴人乙○
    ○所簽訂系爭契約，為無權代理；上訴人已於被上訴人乙○
    ○承認訴外人曾郁卿代理簽訂系爭契約前之93年 1月14日，
    以存證信函撤回上訴人所為簽訂系爭契約之意思表示，系爭
    契約已因上訴人撤回之意思表示而確定不生效力，上訴人自
    無違約情事；被上訴人長冠公司之仲介服務費，亦因之失所
    附麗，非得請求上訴人給付。從而，被上訴人等依購屋要約
    書、系爭契約請求上訴人給付，自屬無據等語資為抗辯。並
    聲明：(一)原判決不利於上訴人部分廢棄。(二)廢棄部分，
    被上訴人等在第一審之訴及假執行之聲請均駁回。(三)第一
    、二審訴訟費用由被上訴人負擔。
三、被上訴人等主張：上訴人於93年1月6日以 655萬元，委託被
    上訴人長冠公司居間仲介，向被上訴人乙○○承購所有系爭
    房地，與長冠公司簽訂「購屋要約書」，約定於被上訴人乙
    ○○依本要約書條件簽認出售時，上訴人同意以現金一次支
    付相當於成交總價百分之二之服務報酬予被上訴人長冠公司
    ；同月7日被上訴人乙○○委由訴外人曾郁卿代理以655萬元
    之價款出售，而與上訴人簽訂系爭契約，上訴人同時簽發、
    交付系爭支票乙紙，為第一期之簽約款。被上訴人乙○○屆
    期提示竟因存款不足未獲付款，93年2月6日被上訴人等委請
    律師發函通知上訴人履行契約，93年 2月16日被上訴人乙○
    ○再委請律師通知上訴人為解除系爭契約之意思表示等事實
    ，為上訴人所不爭執，且有系爭契約、購屋要約書、土地、
    建物登記謄本、系爭支票、退票理由單等影本在卷 (原審支
    付命令卷第8頁第22頁)為憑；被上訴人等主張之上開事實，
    應堪信為真實。
四、按：代理人於代理權限內，以本人名義所為之意思表示，直
    接對本人發生效力。民法第103條第1項定有明文。本件上訴
    人以被上訴人乙○○未以文字、書面授與訴外人曾郁卿代理
    權，所簽訂系爭契約，於被上訴人承認前不生效力，而上訴
    人已於被上訴人乙○○承認前，撤回簽訂系爭契約之意思表
    示，系爭契約尚未有效成立等語為抗辯；經查：
(一)為委任事務之處理，須為法律行為，而該法律行為，依法應
    以文字為之者，其處理權之授與，亦應以文字為之。其授與
    代理權者，代理權之授與亦同。民法第 531條固有固有明文
    規定；惟查：代理權係以法律行為授與者，其授與應向代理
    人或向代理人對之為代理行為之第三人，以意思表示為之。
    民法第167條亦定有明文；且：民法第531條所定之授權文字
    ，乃委任人與受任人間契約上應行具備之形式，並非受任人
    必須交付他造當事人之書證。民法第 167條所稱之代理權，
    與同法第 531條所稱之處理權，迥不相同，蓋代理權之授與
    ，因本人之意思表示而生效力，無須一定之方式，縱代理行
    為依法應以書面為之，而授與此種行為之代理權，仍不必用
    書面。原審適用民法第五百三十一條及第七百六十條各規定
    ，謂被上訴人應以書面為代理權之授與方為合法云云，自難
    謂當，最高法院39年度臺上字第1190號、44年度臺上字第12
    90號亦分別著有判例，足資參照。
(二)本件上訴人所簽訂系爭契約為不動產買賣契約，係屬債權契
    約，並非要式行為，被上訴人乙○○授與訴外人曾郁卿之代
    理權，與上訴人簽訂系爭契約，依前揭民法第 167條之規定
    ，及最高法院判例意旨，以意思表示授與代理權，即生授與
    代理權之效力，無須對於上訴人交付書證，且訴外人曾郁卿
    於代理被上訴人乙○○簽訂系爭契約，已為代理乙○○之意
    思表示，有上訴人不爭執之系爭契約影本在卷足憑；上訴人
    又無法舉證證明被上訴人乙○○未向訴外人曾郁卿為授與代
    理權之意思表示，依前揭民法第 103條之規定，訴外人曾郁
    卿以被上訴人乙○○名義與上訴人簽訂系爭契約，直接對於
    被上訴人乙○○發生效力，毋庸被上訴人乙○○之承認；上
    訴人抗辯系爭契約於被上訴人乙○○承認前不生效力，自非
    可取。從而，上訴人於93年 1月14日以存證信函所為解除系
    爭契約之意思表示，自不生解除之效力；即使上訴人於訴訟
    中抗辯其解除之真意，為撤回之意思表示，亦不生撤回效力
    。
五、上訴人另以被上訴人乙○○授與訴外人曾郁卿代理與上訴人
    簽訂系爭契約，未經公證人作成公證書，系爭契約為無效等
    語為抗辯；經查：契約以負擔不動產物權之移轉、設定或變
    更之義務為標的者，應由公證人作成公證書，民法第 166條
    之1第1項固有明文規定，惟依民法債編施行法第36條第 2項
    但書規定：「但民法第166條之1施行日期由行政院會同司法
    院另定之。」，民法第166條之1之規定，迄未經行政院會同
    司法院頒佈施行日期，上訴人於93年1月7日所簽訂系爭契約
    ，自無該條項規定之適用，其持以抗辯系爭契約為無效，即
    非可採。
六、承前所述，上訴人於93年1月7日與被上訴人授與代理權之訴
    外人曾郁卿所簽訂系爭契約，有效成立，自有依約履行之義
    務；惟查上訴人於簽訂系爭契約時，依約所交付系爭支票，
    屆期經被上訴人乙○○提示，因存款不足未獲付款，嗣經被
    上訴人等催告，仍未支付之事實，為上訴人所不爭執，且有
    存證信函、掛號郵件回執等影本在卷(原審卷17至20頁)為憑
    ，上訴人已有違約之事實，至為明確；被上訴人乙○○依系
    爭契約第10條第2項之約定，93年2月16日以存證信函向上訴
    人為解除系爭契約意思表示之通知，業經上訴人收受之事實
    ，亦為上訴人所不爭執，有該存證信函、掛號郵件回執在卷
    (原審卷第21、22頁)足憑；被上訴人乙○○所為解除系爭契
    約之意思表示已到達上訴人，自生解除系爭契約之效力。
七、按：當事人得約定債務人於債務不履行時，應支付違約金。
    民法第250條第1項定有明文。本件上訴人所簽訂系爭契約第
    10條第2項約定：「．．．賣方 (指被上訴人)得解除契約並
    沒收已付價款充作違約金．．．。」，被上訴人因上訴人違
    約拒絕履行系爭契約，而解除系爭契約，依系爭契約第10條
    第 2項之約定，請求上訴人支付違約金，於法尚無不合，應
    予准許；原法院據以斟酌兩造所簽訂系爭契約之內容 (第10
    條第2項之約定)、社會經濟狀況、被上訴人因上訴人繼續履
    約可得享受之利益、因上訴人違約所受損害之程度、上訴人
    違約情節及兩造經濟狀況等一切情狀，酌定上訴人應給付被
    上訴人乙○○之違約金為50萬元，尚稱相當。
八、上訴人於93年1月7日與被上訴人乙○○授權訴外人曾郁卿所
    簽訂系爭契約，有效成立，被上訴人乙○○亦以 655萬元之
    價格出售系爭房地之事實，已如前述，核與上訴人於93年 1
    月6日與被上訴人長冠公司所簽訂購屋要約書第3條服務報酬
    條款所約定內容相符，所附條件業已成就，上訴人自有依同
    條款約定給付被上訴人長冠公司服務報酬之義務，即成交總
    價之百分之二；被上訴人長冠公司據以請求上訴人給付 131
    ,000 元 (0000000×2%=131,000 )，於法尚非無據，應予准
    許。
九、給付無確定期限者，債務人於債權人得請求給付時，經其催
    告而未為給付，自受催告時起，負遲延責任。其經債權人起
    訴而送達訴狀，或依督促程序送達支付命令，或為其他相類
    之行為者，與催告有同一之效力。遲延之債務，以支付金錢
    為標的者，債權人得請求依法定利率計算之遲延利息；又應
    付利息之債務，其利率未經約定，亦無法律可據者，週年利
    率為5%，民法第229條第2項、第233條第1項前段、第203 條
    分別定有明文。查本件被上訴人等請求上訴人給付違約金、
    服務報酬，以支付金錢為標的，又未約定利率，併請求給付
    自支付命令送達翌日起， 即93年3月18日起至清償日止按年
    息5%計算之利息，於法有據，亦應予准許。至於被上訴人乙
    ○○請求自93年1月9日起按週年利率6%計算利息，無非以上
    訴人所簽發系爭支票，屆期提示未獲付款， 依票據法第126
    條、第133條之規定為論據； 惟查被上訴人乙○○係請求上
    訴人給付違約金，原法院亦以上訴人有違約事實，依民法第
    250條第1項之規定，命上訴人給付違約金，而非依票據上之
    權利命上訴人給付票款，被上訴人請求自發票日即93年1月9
    日起按週年利率6%計算利息，於法尚非有據，不應准許。
十、綜上所述，被上訴人等依購屋要約書、系爭契約之約定，請
    求上訴人給付服務報酬、違約金，原法院於上開範圍內為被
    上訴人等勝訴判決，並依兩造陳明願供擔保，請求准免宣告
    假執行，爰酌定擔保金額分別准許之，經核尚無違誤；上訴
    意旨，仍持陳詞指摘原法院此部分之判決不當，求予廢棄，
    非有理由，應予駁回；原法院逾越上開範圍為被上訴人乙○
    ○勝訴判決，容有未恰，上訴意旨指摘原法院此部分之判決
    不當求予廢棄非無理由，應由本院予以廢棄更為判決如主文
    第二項所示。
據上論結，本件上訴為部分無理由、部分有理由，爰判決如主文
。
中　　華　　民　　國　　94　　年　　3　　月　　 1 　　日
　　　　　　　　　民事第五庭審判長法　官　林丁寶
　　　　　　　　　　　　　　      法　官　高鳳仙
　　　　　　　　　　　　　　      法　官　陳博享
正本係照原本作成。
不得上訴。
中　　華　　民　　國　　94　　年　　3 　　月　　2 　　日
　　　　　　　　　　　　　　　　　書記官　鄭靜如
